臺灣嘉義地方法院民事判決　94年度簡上字第3號
上　訴　人　戊○○
　　　　　　　　　　　巷2之20號
　　　　　　庚○○
被上訴人　　己○○
　　　　　　乙　○
右當事人間請求給付票款事件，上訴人對於中華民國93年12月14
日本院嘉義簡易庭93年度嘉簡字第610號第一審判決提起上訴，
於中華民國94年3月21日辯論終結，本院判決如左：
    主  文
原判決廢棄。
被上訴人第一審之訴及假執行之聲請均駁回。
第一、二審訴訟費用由被上訴人平均負擔。
    事  實
甲、上訴人方面：
  一、聲明：如主文所示。
  二、陳述：除與原審判決書所載者相同茲予引用外，補稱：當
      時委託葉炳榮處理出賣土地（嘉義縣民雄鄉○○段八二四
      號）事宜，必須與買方簽訂買賣契約方能請求居間報酬，
      當時很多人都要仲介這筆土地，雖與被上訴人所找之買主
      丁○○談好價錢，但丁○○一直未送定金過來並簽約，故
      買賣契約不成立，被上訴人不得請求報酬。根本不知丁○
      ○與甲○○之關係，亦不知土地是民雄教會要購買，只是
      甲○○有送訂金，就跟甲○○簽約，並將居間費用付給廣
      成房屋，至於甲○○再付居間費用給被上訴人，其等並不
      清楚。
  三、證據：援用原審之立證方法，並請求傳訊丁○○、甲○○
      、丙○○（即黃惠玲）、葉炳榮。
乙、被上訴人方面：
  一、聲明：駁回上訴。訴訟費用由上訴人負擔。
  二、陳述：除與原審判決書所載者相同茲予引用外，補稱：只
      要達成價錢的合意，就算是仲介成功，可以請求報酬。上
      訴人與甲○○所簽之買賣契約，與丁○○與上訴人談成，
      之價格新台幣（下同）每坪1萬1000元相同，為何不跟丁
      ○○簽約，顯見故意逃避被上訴人之居間費用，甲○○事
      後自知理虧，有付居間費用給被上訴人。
  三、證據：援用原審之立證方法。
    理  由
一、被上訴人主張：系爭土地原為上訴人所共有，上訴人委託訴
    外人葉炳榮代為出賣，葉炳榮則請求被上訴人介紹買賣系爭
    土地，經被上訴人居間探訪，找到適合之買主丁○○，並經
    協調，雙方以每坪1萬1000元成交，並當場約定，居間報酬
    為總價金百分之3，由買方付百分之1，賣方付百分之2，未
    料上訴人竟於上述交易談妥之後，以不實之文件，偽稱已另
    行交易，而否定被上訴人居間之交易行為，拒絕給付約定之
    地也確實移轉給丁○○所指定之甲○○教授等人，依法自得
    向上訴人人請求價金百分之2之居間報酬等語。並聲明：
    （一）上訴人應給付被上訴人22萬元。（二）訴訟費用由上
    訴人負擔。
二、上訴人辯稱：系爭土地有很多人想買，也有很多人想來促成
     買賣，被上訴人也是其中之一，但是他們當時並沒有下訂
    金，買賣並沒有成立，上訴人另外又委託廣成房屋仲介社來
    幫忙賣這一筆土地，事後有成交，有給廣成仲介費百分之1
    即11萬1700元。原告沒有介紹成買賣，其請求無理由等語。
    並聲明：（一）廢棄原判決，被上訴人在第一審之訴及假執
    行之聲請均駁回；（二）第一、二審訴訟費用由被上訴人負
    擔。
三、本件經協商兩造爭點如下：
 （一）兩造不爭執事項：
    (1)上訴人欲出賣嘉義縣民雄鄉○○段八二四號土地，並有委
      託葉炳榮處理。
    (2)葉炳榮有向被上訴人提過此事，被上訴人曾找丁○○與上
      訴人談過，協議每坪1萬1000元，嗣後丁○○認太貴，並
      未繳交定金，並以每坪1萬500元，委託廣成房屋再與上訴
      人協調。
    (3)最後與上訴人簽約的甲○○，係委託廣成房屋與上訴人簽
      約，每坪1萬1000元成交，且甲○○與丁○○同屬民雄教
      會，係教會要購買土地。
    (4)甲○○事後有付居間費用給廣成房屋，亦有付給被上訴人
      。
  （二）兩造爭點：
    (1)居間契約何時得請求報酬？
      上訴人主張：
      當時很多人都要仲介這筆土地，雖與丁○○談好價錢，但
      丁○○一直未送定金過來並簽約，故買賣契約不成立，被
      上訴人不得請求報酬。
      被上訴人主張：
      只要達成價錢的合意，就算是仲介成功，可以請求報酬。
    (2)上訴人有無勾結丁○○，故意逃避居間費用？
      上訴人主張：
      否認，根本不知丁○○與甲○○之關係，亦不知土地是民
      雄教會要購買，只是甲○○有送訂金，就跟甲○○簽約，
      並將居間費用付給廣成房屋，至於甲○○再付居間費用給
      被上訴人，其等並不清楚。
      被上訴人主張：
      上訴人與甲○○所簽之買賣契約，與丁○○與上訴人談成
      之價格每坪1萬1000元相同，為何不跟丁○○簽約，顯見
      故意逃避被上訴人之居間費用，甲○○事後自知理虧，有
      付居間費用給被上訴人。
四、按「稱居間者，謂當事人約定一方為他方報告訂約之機會，
    或為訂約之媒介，他方給付報酬之契約。」民法第565條定
    有明文，是居間契約分為「居間報告」與「居間媒介」二種
    契約類型甚明。又「居間人，以契約因其報告或媒介而成立
    者為限，得請求報酬。」同法第568條亦有規定，且該條文
    之立法理由並記載「查民律草案第759條理由謂居間之報酬
    ，俟居間人報告或媒介契約成立後支付，此當然之理，亦最
    協當事人之意思。故契約無效，或契約已成而撤銷者，居間
    人不得請求報酬。」，則參合該條文規定及立法理由以觀，
    如因契約尚未成立者，自無請求給付居間報酬之權利可言。
五、經查證人葉炳榮到院證稱當時是說必須找到買主並收定金寫
    契約，才付仲介費等詞，而被上訴人亦不否認此點，則上訴
    人與被上訴人間所成立之居間契約，為須居間媒介至契約成
    立（書面），並非居間報告簽約機會即可請求報酬。復查被
    上訴人亦承認當時向丁○○拿定金，但丁○○不給等情，而
    證人丁○○到院證稱：被上訴人有無帶我去跟地主談過購買
    土地的事情，但是沒有談成。當時我覺得價格偏高，所以沒
    有談成。後來廣成房屋黃惠玲主動打電話給我，說有一塊地
    不錯，要不要去看，然後就是我們要買的這塊土地，我有跟
    他說過，這塊地之前看過，但是沒有談成，如果仲介可以幫
    忙價格壓低，我們願意買，但因地主一直不肯降價，因為是
    教會要買土地，報告教會後，由甲○○繼續談，我就沒管了
    等情，足證丁○○根本未與上訴人達成買賣契約之合意，故
    未送定金也未簽約，被上訴人以此認定丁○○已與上訴人達
    成買賣契約合意，乃有所誤解，且被上訴人既未將定金交付
    上訴人並促成簽約，亦與當初被上訴人與葉炳榮所達成之居
    間契約，須以簽訂買賣契約，方得請求報酬之合意不符，被
    上訴人僅以丁○○與上訴人談成每坪1萬1000元之價格，即
    據此請求居間報酬，為無理由。原審判決未辨明兩造間居間
    契約得請求報酬之時間點，及未區分「居間報告」及「居間
    媒介」之差異，遽認被上訴人有權請求居間報酬，與法有違
    。上訴意旨指摘原判決不當，求予廢棄改判，為有理由，自
    應由本院將原判決予以廢棄，改判如主文第2項所示。
六、本案事證已臻明確，兩造其餘主張陳述及所提之證據，均不
    影響本案判決，毋庸再予審酌，附此敘明。
七、據上論結，本件上訴為有理由，依民事訴訟法第436條之1第
    3項、第450條、第78條、第85條第1項前段，判決如主文。
中      華      民      國   93   年    4     月  4   日
                   民事第一庭 審判長法官　林世芬
                          　　法　　　官　蔡廷宜
                              法      官　李文輝
右為正本係照原本作成。
本判決不得上訴。
中      華      民      國   93   年    4     月  4   日
                              書  記  官  黃郁萍
